臺灣高等法院刑事判決　　　　　 94年度重上更(三)字第149號
上　訴　人
即　被　告　戊○○
指定辯護人　本院公設辯護人　乙○○
上列上訴人因違反貪污治罪條例等案件，不服臺灣板橋地方法院
九十年度訴字第一九五五號，中華民國九十一年十一月十八日第
一審判決（起訴案號：臺灣板橋地方法院檢察署九十年度偵字第
九九三二號），提起上訴，判決後，經最高法院發回更審，本院
判決如下：
    主  文
原判決撤銷。
戊○○依據法令從事公務之人員，對於違背職務之行為收受賄賂
，處有期徒刑貳年捌月，褫奪公權參年。所得財物新台幣壹仟元
，應予追繳沒收，如全部或一部無法追繳時，以其財產抵償之。
    事  實
一、戊○○係台北縣警察局海山分局江翠派出所警員（現已離職
    ），依警察法第九條第七款、道路交通管理處罰條例第七條
    等規定，得行使有關警察業務之交通事項及道路交通管理之
    稽查、違規紀錄之職權，係依據法令從事於公務之人員。民
    國九十年六月三日十二時四十五分許，戊○○在台北縣板橋
    市○○路○段六０八巷內，執行路邊定點攔截臨檢勤務時，
    攔檢丙○○所騎乘之ＨＹ─二五０號重型機車；因丙○○未
    隨身攜帶駕駛執照，戊○○以丙○○無照駕駛，違反道路交
    通管理處罰條例第二十一條第一項第一款之規定（法定罰鍰
    新台幣（下同）六千元以上、一萬二千元以下），當場開立
    北縣警交字第Ｃ00000000號「舉發違反道路交通管
    理事件通知單」（以下簡稱舉發通知單），並將該通知單之
    第一聯（收執聯、紅色）交付予丙○○簽收；惟丙○○於收
    受通知單後趁隙離開，致戊○○未能進而依道路交通管理處
    罰條例第二十一條第一項之規定，當場扣留該機車之牌照。
二、戊○○認為丙○○未接受牌照扣留即離去，有機可乘，即意
    圖索賄，旋於同日（九十年六月三日）深夜二十三時許，攜
    帶前開舉發通知單之第二（迴覆聯）、三（移送聯）、四（
    存根聯）聯三張（藍、黃、白各一張）（以下簡稱舉發通知
    單三紙），前往台北縣板橋市○○街四十六號五樓丙○○家
    中，告知丙○○之父丁○○及其母甲○關於丙○○當天中午
    違規之事。戊○○於查核丙○○之駕駛執照後，發覺原舉發
    之無照駕駛有誤，應係道路交通管理處罰條例第二十五條第
    三款之未隨身攜帶駕駛執照（法定罰鍰三百元以上、六百元
    以下），乃要求丙○○拿出舉發通知單之收執聯。戊○○獲
    知丙○○之收執聯已遺失後，除當場將其職務上掌管之舉發
    通知單三紙撕毀，而毀棄公務員職務上所掌管之文書之外；
    並向丁○○表示要另以駕駛車輛未攜帶駕駛執照開立罰單；
    惟因丁○○表示戊○○已無立場再開其他罰單，戊○○旋即
    取出皮夾及皮夾內之卡片、紙鈔擺放，或併以手勢比劃等方
    式，暗示丁○○以六千元、三千元不等之金錢來擺平，並向
    丁○○表示「不然吃一餐飯好了」等語，而對於違背職務之
    行為要求賄賂或不正利益。丁○○為求息事寧人，乃叫甲○
    取出一千元交予戊○○，戊○○收受後仍不滿意，繼續以前
    開方法暗示丁○○拿錢擺平，並暗示丙○○前有麻醉藥品管
    理條例之前科等情，欲藉此令丁○○交付錢財，惟因丁○○
    堅持不允，並向戊○○表示次日要到其服務之派出所，請教
    其該如何處理及已經給戊○○台階下等語，擬讓戊○○知難
    而退；甲○在旁亦表示不耐（此時甲○已有警覺，並取出錄
    音機暗自錄音），嗣戊○○見已無法再索得金錢，始於四日
    凌晨一時許離去。戊○○終因收受上開一千元之賄賂而違背
    職務未依道路交通管理處罰條例第二十五條第三款之規定，
    對丙○○舉發其駕駛車輛未隨身攜帶駕駛執照之違規責任。
三、丁○○於九十年六月四日，立即向臺北縣警察局海山分局檢
    舉，並提出甲○錄製之錄音帶及戊○○所撕毀之舉發通知單
    第二、三、四聯為證，而偵悉上情。案經臺北縣政府警察局
    海山分局報請臺灣板橋地方法院檢察署檢察官偵查起訴。
    理  由
壹、程序事項：
  一、按新修正刑事訴訟法係於九十二年二月六日經總統公布施
      行，而同日公布施行之新修正刑事訴訟法施行法增訂第七
      條之三復規定：「中華民國九十二年一月十四日修正通過
      之刑事訴訟法施行前，已繫屬於各級法院之案件，其以後
      之訴訟程序，應依修正刑事訴訟法終結之。但修正刑事訴
      訟法施行前已依法定程序進行之訴訟程序，其效力不受影
      響」，是以九十二年二月六日修正之刑事訴訟法第一百五
      十九條至第一百五十九條之三有關被告以外之人於審判外
      之供述之證據能力之規定，係於九十二年九月一日施行，
      在此之前，有關被告以外之人於警詢、檢察官或法院訊問
      時供述筆錄之證據能力，仍應適用修正前刑事訴訟法相關
      規定。本案係於九十年十一月十四日繫屬於原審法院（見
      原審卷第一頁），則被告以外之人如丁○○、甲○、丙○○、廖天助、林長毅、呂子聰等人，在修正刑事訴訟法於
      九十二年九月一日施行前，於警詢、檢察官或法院訊問時
      之供述筆錄，乃至法院勘驗警詢錄音帶之勘驗筆錄（非供
      述證據），因已依修正前刑事訴訟法法定程序踐行之訴訟
      程序，其效力不受影響，渠等之供述自仍具證據能力。
  二、關於被告警詢筆錄之證據能力：
  （一）按刑事訴訟法第一百條之一規定，訊問被告除有急迫情
        況且經記明筆錄者外，應全程連續錄音；必要時，並應
        全程連續錄影。上開條文依同法第一百條之二規定，於
        司法警察官或司法警察詢問犯罪嫌疑人時，準用之。考
        其立法目的，在於建立訊（詢）問筆錄之公信力，並擔
        保訊（詢）問程序之合法正當；亦即在於擔保被告（犯
        罪嫌疑人）對於訊（詢）問之陳述，係出於自由意思及
        筆錄所載內容與其陳述相符。有關被告（犯罪嫌疑人）
        之自白，同法第一百五十六條第一項已特別規定「被告
        之自白，非出於強暴、脅迫、利誘、詐欺、違法羈押或
        其他不正之方法，且與事實相符者，得為證據」。亦即
        被告（犯罪嫌疑人）之自白如係出於自由意思而非不正
        之方法，且其自白之陳述與事實相符，縱令檢察官、司
        法警察（官）對其訊（詢）問時未經全程連續錄音或錄
        影，致訊（詢）問程序不無瑕疵，仍難謂其自白之筆錄
        無證據能力。
  （二）經查，九十年六月四日第一次警詢筆錄（以下簡稱第一
        次警詢筆錄）上記載詢問時間自當日十七時三十分開始
        ，至十八時三十五分結束，共六十五分鐘。惟經本院更
        一審勘驗警詢錄音帶結果，全長僅有六分鐘左右（見本
        院更一審卷第七四頁筆錄）。而製作第一次警詢筆錄之
        警員呂子聰亦陳稱：「（製作筆錄時間為何這麼短？）
        我的程序是先瞭解案情，再把訊問的問題及他所應答的
        內容製作好筆錄再錄音的」等語（見原審卷第一八四頁
        ）。足見第一次警詢筆錄應係完成筆錄製作後，再由被
        告以唸筆錄方式錄音。其次，本院更一審勘驗九十年六
        月五日第二次警詢筆錄（以下簡稱第二次警詢筆錄），
        結果顯示該次警詢筆錄即偵查卷第六頁第三行部分，被
        告係重覆二、三次回答：「（舉發通知單）丟到胡家垃
        圾筒內」等語。此與筆錄所載之「：：：撕毀後丟在丁○○家中之垃圾筒內」，亦不甚相符。再者，同頁（筆
        錄）最後三行係記載：「所以我才到丙○○之住所，要
        求他拿該機車之行照來扣押，使我得以交差，但誰知丙○○告訴我紅單已經撕毀了，我因無法交差，所以才將
        我帶去的存根聯（C00000000號）一併撕毀」等語。然
        更一審法官勘驗錄音帶結果，顯示被告之回答內容為：
        「他無照駕駛，證件沒給我扣，我是要去拿證件，去拿
        時，他爸叫我在旁邊坐．跟我聊天，我不知被錄音去」
        （見本院更一審卷第七四頁），亦略有不符。
  （三）然以上兩次警詢筆錄，在製作筆錄過程，均有全程錄音
        、錄影，有台北縣政府警察局海山分局海警刑字第０九
        二０００八五一八號函附卷可稽（見本院上訴字三二一
        號卷第四四頁）。且上開兩次警詢筆錄，分別載明：「
        右筆錄經朗誦，被訊問人認為無訛而加蓋指印」、「右
        筆錄經被訊問人當場視閱後認為無訛後使簽名捺印」，
        被告並於其後簽名及捺指印。甚且第一次警詢筆錄已明
        白記載：「（你為何要在胡家當場撕毀丙○○被告發通
        知單移送存根聯呢？）因為我找丙○○，他稱紅單子已
        撕掉了，我看見沒有第一聯紅單，所以我也當場撕毀帶
        去的三聯單子」等語（見偵查卷第三頁反面、第四頁正
        面）；而第二次警詢筆錄復載明：「（你於九十年六月
        四日十七時三十分在江翠派出所所述之筆錄內容是否屬
        實？）屬實」。依上述勘驗筆錄，雖顯示被告於第二次
        警詢時未表示「撕毀」舉發通知單，但亦重覆二、三次
        表示舉發通知單已丟到胡家垃圾筒內。上開兩次警詢筆
        錄上所有增填、刪補之文字，並均經被告於增填、刪補
        處捺上其指印，以示確認無誤。不僅如此，原審法院會
        同被告及警員呂子聰，勘驗第一次警詢錄音帶結果，顯
        示：「(一)警員呂子聰訊問被告年籍資料、宣讀應有權利
        。
        (二)筆錄中呂子聰問到『你找丙○○作何事？』被告原答
        稱『因為我告發……』，此時被告並沒有繼續接著應答
        ，另中斷後再答稱，如筆錄所載『我因於九十年六月三
        日十二時四十五分……』其餘，應答之內容與筆錄記載
        大致相符」（見原審卷第一八四頁）。被告於勘驗該次
        筆錄之錄音帶後且供承伊之第一次警詢筆錄內容與伊當
        時之供述及實情沒有不相符的（見原審卷第一八四頁）
        。足見第一次警詢筆錄之錄音方式與法律規定之意旨，
        雖有不合，然並非以不正之方法取得，足以擔保被告之
        陳述，係出於自由意思及筆錄所載內容與其陳述相符。
  （四）其次，被告於第二次警詢時並未明確供承「撕毀」舉發
        通知單，該次筆錄之關於此部分之記載與錄音帶內容略
        有不符，該部分之記載雖無證據能力。然被告於原審訊
        問時坦承其於警詢所供為實在（見第一審卷一第一八八
        頁）。本院上訴審勘驗兩次警詢筆錄之二捲錄音帶，勘
        驗結果顯示：「……(二)第一捲九十年六月四日警訊錄音
        帶內容與筆錄記載內容均相符，且無暫停或中斷情形。
        (三)第二捲九十年六月五日警訊錄音帶中呈現每句問答間
        均有無聲狀態約二至三分鐘，但在警員問被告戊○○『
        何時離開告訴人丁○○家中？』被告答稱：『我沒有帶
        錶不知道幾點離開』後，錄音帶呈無聲狀態約一分半鐘
        後，錄音帶出現嚓二聲，之後警員則繼續訊問被告，
        錄音內容與筆錄之記載內容均相符」等情（見本院上訴
        字卷第四十五頁、第四十六頁）。被告復坦承警方未以
        不正方法取供，並坦承當日伊有帶本件舉發通知單至丁○○住處，並將之留置在該處等情（見偵卷第三七頁、
        第三九頁；第一審卷第二十頁；本院上訴字卷第七十一
        頁），並有丁○○所提出舉發通知單三張可資印證。足
        見被告之二次警詢筆錄均無不當訊問之情形，被告陳述
        之內容，除前述情形外，亦與事實相符。第二次警詢筆
        錄縱有中斷情形，然因無礙被告之自由供述，筆錄所載
        與錄音帶顯示者亦無不符，亦應認為有證據能力。
  三、關於附件所示丁○○住家現場談話錄音（帶）之證據能力
      。被告辯稱：該錄音帶經剪接，不得作為犯罪之證據云云
      。惟查：此錄音帶經原審依職權送法務部調查局鑑定結果
      ，錄音帶與譯文之內容中，關於被告、告發人、證人甲○
      之話語均與其個人音質相同；偵查卷附譯文第一頁中關於
      證人所說：「我當然瞭解，但是你是不是要給我到底，還
      是從中間就抽出來」之「．．．還是從中間就抽出來」有
      中斷痕跡乙節，固有法務部調查局九十一年六月二十一日
      調科參字第０九一００二九一三二０號鑑定通知書一紙附
      卷可稽（原審卷第一二一頁）。惟該鑑定通知亦稱：錄音
      過程中因按（或誤觸）停止鍵、暫停鍵等均可能造成「中
      斷」之痕跡。且錄音帶與譯文之內容中關於被告、告發人
      、證人甲○之話語均與其個人音質相同，足見並無偽、變
      造之情形；被告且不否認係其本人與丁○○、甲○之對話
      ；而甲○係因被告於取得一千元後猶滯留在場，為求自保
      ，始為該次之錄音，並非無故竊錄，足見上開錄音並無不
      得為證據之情形，被告此部分辯解，亦不足採。
貳、實體事項：
  一、訊之被告戊○○矢口否認前揭犯行，辯稱：被告於前揭時
      、地執行攔檢勤務，攔檢、查獲丙○○未攜帶駕駛執照後
      ，即當場開立無照駕駛之舉發通知單，並將該通知單第一
      聯交付丙○○簽收，詎丙○○簽收後卻乘隙逃逸，致被告
      未能扣留機車牌照，惟因被告已在告發單上記明扣留牌照
      ，如無法扣得牌照，恐受行政處分，乃於隨後按址前往丙○○住處擬查扣牌照保管，惟無人在家，乃繼續巡邏任務
      ；迨至當晚十一時許，始趁值班空檔前往胡宅；被告出示
      舉發通知單及服務證件表明來意，並檢視丙○○之駕駛執
      照後，丁○○取即請被告飲酒，並囑咐甲○準備下酒菜，
      被告喝酒數口後，即以時間已晚為由婉謝招待，且未收受
      一千元；本案實是丁○○意圖行賄，但為被告所拒；且被
      告原擬查扣丙○○之機車號牌，但因當時已經醉酒，所以
      將隨身攜帶之舉發通知單及另一份空白舉發通知單遺留在
      胡家；再者丁○○夫婦之陳述前後反覆矛盾，顯係設詞誣
      陷，不足為據；甲○錄製之扣案錄音帶內容，並無任何被
      告收賄之內容；錄音帶內有關金錢部分均係丁○○、甲○
      之聲音，錄音譯文有意省略，錄音帶可能經剪接而洗去對
      被告有利部分，以作為誣陷被告之用云云。
  二、惟查，右揭事實，業據告發人即證人丁○○、證人甲○於
      警詢、檢察官、本院前審、本院，以及證人丙○○於警詢
      時證述明確，並有遭撕毀之舉發通知單三紙，以及附件所
      示之現場對話錄音帶暨其譯文可稽（以上見偵卷第十五至
      十九頁）。上開錄音帶經勘驗結果與偵查卷附之譯文相符
      （詳如本判決附件所示），亦有勘驗筆錄可按（本院更一
      卷九十三年四月九日筆錄）。茲再就丁○○、甲○、丙○○之各次證述及被告之上開辯解析述如下：
  （一）丁○○於警詢時指稱：「蕭員手持告發我兒子丙○○，
        無照駕駛違反交通通知單到我家，出示給我看，並以手
        勢暗示六（表示要六千元），即可免移送裁罰，經我與
        蕭員討價還價後，我以新台幣一千元當場交與蕭員，．
        ．．」、「戊○○告知我丙○○無照駕駛，我即叫我兒
        子丙○○從房間出來訓誡，隨即戊○○立即將該通知單
        存根聯當場撕毀，戊○○於撕毀通知單之三張存根聯後
        ，向我表明要另外開一張罰新台幣三佰元的罰單，我即
        跟蕭員說：『你現在沒有立場再開其他罰單了』，之後
        蕭員要求我出示身份証件，知道我是中央印製廠駐衛警
        後，蕭員即將其隨身所帶之皮夾取出暗示我要用錢來擺
        平罰單的事，並將皮夾內之證件、現金等東西取出，並
        跟我說：『不然吃一餐飯好了』；然後我即比喻給戊○○說：『一仟元吃一頓飯應該足夠了』，但戊○○聽了
        直搖頭，然後我即向我老婆甲○拿了一仟元新版的一張
        ，由我交給戊○○，並由戊○○接過後直接放到他的皮
        包內，但蕭員於收過我給他的一仟元新台幣後，並沒有
        要離開的意思，．．．蕭員從口袋取出一些鈔票，並暗
        示我要新台幣三仟元來擺平，我向蕭員說我的上限就是
        一仟元，當時我亦跟蕭員說明天我到你所裡，看我該怎
        樣做，之後蕭員與我說了些話，當時我老婆已經拿出錄
        音機錄音，但我是事後才知道，．．．後來我老婆一直
        要請蕭員離開，我亦跟蕭員說給你台階下，隨後蕭員見
        無法再拿到錢，即起身自行離開，當時的時間是四日凌
        晨一時許，蕭員將通知單撕毀後，放在客廳桌上，我兒
        子丙○○將之丟到垃圾桶內，我是於蕭員離去後，將該
        三張通知單由垃圾桶內拾回。」等語（見偵卷第七頁背
        面、第九頁）。其後於檢察官、原審或本院訊問時亦為
        相類之證述（偵查卷第三十七頁背面、第三十八頁。原
        審九十一年一月十日訊問筆錄、本院九十四年十月二十
        五日審判筆錄第二至四頁）。
  （二）甲○於警詢時指稱：「．．．當時蕭員隨即拿出『舉發
        違反交通管理事件通知單』給我們看：：：，然後告知
        我及我先生丁○○說：『丙○○無照駕駛』，隨即蕭員
        當場將該藍、白、黃張交通違規告發單撕毀，並丟在
        客廳的桌上，後來我先生並倒了一杯酒要給蕭員喝，我
        以為我先生丁○○和蕭員互相認識，所以我就自己走回
        房間內，．．．但蕭員並沒有意思要走，我即到客廳後
        ，我先生要我拿出新台幣一仟元給蕭員，但沒有跟我說
        要一仟元做何事，我即拿出新台幣一仟元給我先生，然
        後由我先生丁○○拿給蕭員，蕭員接過這新台幣一仟元
        後，立即放進他的皮包內，但蕭員亦沒有要離開，向我
        先生丁○○以手式比「六」，當時蕭員並沒有說話，．
        ．．然後以他所帶來用來夾其他告發單之板子，用力拍
        客廳桌子一下，隨即將該夾有其他告發單之板子，丟到
        餐廳的桌子旁，．．．後來我就走進我女兒的房間，拿
        出錄音機和錄音帶，並放在客廳的沙發底下錄音，：：
        ：當時我就跟蕭員說都給你錢了你還要怎樣，不然我就
        請報社的人過來好了，我兒子丙○○被你開一張無照駕
        駛（按應係未帶駕照）的告發單到監理所去繳也不用一
        仟元，：：：蕭員可能知道自己無法再拿到錢，無利可
        圖，即起身自行離去，：：：，罰單是戊○○在我家撕
        毀後丟在桌上，然後由我兒子丟我家垃圾桶內，是我認
        為可能有用，從垃圾桶內取出然後於今日提示警方為證
        物。」等語（見偵查卷第十頁背面、第十一頁）。其後
        於檢察官、原審或本院訊問時亦有相類之證述（偵卷第
        四十四頁至四十六頁、原審九十一年一月十日訊問筆錄
        、本院九十四年十月二十五日審判筆錄第四頁以下）。
  （三）對照丁○○、甲○上開證述，以及附件現場談話錄音內
        容，若合符節。而被告職務上保管之舉發通知單三紙，
        係由丁○○、甲○提出，且已撕毀之事實，為被告所不
        否認，可見丁○○、甲○之證詞，應非虛構。其次，觀
        諸附件之錄音內容，可知被告在離開丁○○住處時，未
        曾提及其前往胡宅之目的，亦未就丙○○在警員扣留牌
        照前逕自駕車離去在行政上要如何辦理之意旨。倘如被
        告所辯，係丁○○意圖行賄，被告儘可斷然拒絕而去，
        並依相關行政規定處理或依法究辦，何致一再滯留現場
        、支吾其詞，並語帶歉意（台語歹勢）？若係丁○○夫
        婦意圖行賄，甲○何致於錄音中表示：「錢拿得不夠多
        是不是，我們也是賺人家薪水，那有那麼多錢給你，我
        們要照罰單罰也沒有那麼多錢啊！你這樣是勒索咧！」
        ，而自暴犯行？
  （四）被告雖辯稱丁○○及甲○之供詞先後不一云云。惟告訴
        人、被害人、證人之陳述有部分前後不符，或相互間有
        所歧異時，究竟何者為可採，法院仍得本其自由心證予
        以斟酌，非謂一有不符或矛盾，即應認其全部均為不可
        採信；尤其關於犯人之特徵、犯罪之手段及結果等之細
        節方面，告訴人、被害人之指陳，難免因時間與記憶等
        因素，略有出入或故予誇大渲染，證人之證言，亦同；
        然其對基本事實之陳述，若果與真實性無礙時，則仍非
        不得採信。查丁○○及甲○之上開供述，有關被告在其
        等住處曾查閱丙○○之駕駛執照，經丙○○告知本件舉
        發通知單收執聯已遺失後，被告即將舉發通知單撕毀，
        並暗示給錢擺平此事，丁○○乃向甲○拿取一千元後交
        付予被告，被告於收受該一千元後並未立即離去等基本
        事實，前後所述相符，互核亦相一致。雖丁○○對被告
        「暗示」之手勢，或曰比「六」，或謂比「三」，對被
        告之係以其皮夾內取出之證件暗示或以現鈔暗示？其持
        以暗示之現鈔係由口袋內取出，抑由皮夾內取出？取出
        現鈔暗示係發生在丁○○交付一千元之前或後？又甲○
        所述被告要錢之「暗示」方式，有無比手勢等情節，二
        人先後所陳略有差異。然甲○於警詢時陳稱：我前去開
        門，並請被告進來，然後泡茶請蕭員喝，被告即拿出舉
        發通知單給我們看，並表示丙○○無照駕駛，隨即蕭員
        當場將該舉發通知單撕毀，並丟在客廳的桌上，我以為
        我先生丁○○和蕭員互相認識，所以我就自己走回房間
        內，後來我先生外出買東西回來與蕭員一起吃，大約過
        了一小時，我先生走進房間要我送蕭員回去，但蕭員並
        沒有意思要走，我即到客廳後，我先生要我拿出新台幣
        一仟元給蕭員等語（見偵卷第十頁反面、第十一頁）。
        於本院訊問時亦證稱：他一進門並未說明來意，後來才
        說我兒子無照駕駛被開罰單，我以為他和我先生認識，
        我就進房，他們兩個講話以後我先生進房叫我拿一千元
        出來，我拿一千元給我先生並問為何要交給被告，我先
        生就把錢交給被告等語（見本院九十四年十月二十五日
        筆錄第四、五頁）。亦即甲○固應門並接引被告入屋，
        並與被告略為交談，然因誤以為被告與丁○○認識而避
        入房間，其後有頗長的時間僅丁○○與被告在客廳交談
        。因之，甲○所述部分情節與丁○○所述者，略有不符
        ，極為正常。甲○所述之部分內容，雖有可能聽自丁○○，然甲○就被告撕毀舉發通知單、交付一千元以及其
        被告滯留不走，進而被錄音等情，亦均在場，所述之該
        等基本事實亦與丁○○之證述相符，應可採信。不僅如
        此，丁○○於本院訊問時，就被告取出皮夾及皮夾內之
        卡片、紙鈔擺放，或併以手勢比劃等方式，暗示以金錢
        來擺平等事實，證述明確（見本院同上筆錄）。較諸其
        於警方或其他偵、審機關訊問時之證述更為詳細，此應
        係本院就此等細節特別請丁○○說明，難認前此較為簡
        略之供述亦不可採信。況丁○○、甲○最初均係於九十
        年六月五日在警局製作詢問筆錄，嗣則同於九十一年二
        月二十五日在原審作證（見偵卷第八頁、第十頁；原審
        卷一第六二頁），前後相隔已逾半年，其等對於本件事
        實之記憶，亦難免因時間之經過而有所出入，此由丁○○證稱：「好像是被告離開後，我太太或是我兒子把它
        （指本件舉發通知單）撿起來丟到垃圾桶，他們兩人其
        中一個把它撿回來」、「時間太久無法很清楚當時的每
        一句話」等語（見原審卷一第四二頁、第六五頁）即可
        印證。甚且被告於原審及本院上訴訊問時均坦承丁○○
        當日確有拿出一千元給伊等情事（見原審卷一第二一頁
        、本院上訴卷第七十頁）。更可見丁○○、甲○所述可
        以採信，二人有關細節之供述縱前後略有不一，或稍有
        不合，仍不影響於本案事實之認定。被告雖否認撕毀舉
        發通知單三紙，然被告於第一次警詢筆錄已坦承撕毀（
        見偵卷第四頁），丁○○及甲○亦均證指係被告撕毀，
        且有該已撕毀之舉發通知單三紙可按，被告所辯醉酒、
        遺留現場云云，亦不可採。
  （五）被告所辯係為處理罰單之後續行為而到丁○○家中云云
        ，並不合規定，且無必要：
  　１、關於員警以駕駛人無照駕駛，製單舉發並交付予駕駛人
        簽收後，尚未拆卸扣留機車牌照之際，駕駛人即駕車離
        去，製單之員警或主管機關應如何處理？事後如經查明
        該駕駛人並非無照駕駛時，又應如何處理等問題，臺北
        縣政府警察局函覆稱：「員警依道路交通管理處罰條例
        第二十一條舉發無照駕駛，若員警已查閱駕駛人身份無
        誤並製單交由被舉發人簽章，而駕駛人於員警尚未拆卸
        應扣案之牌照即駕車離去，製單之員警於舉發單上記明
        事由仍應將該舉發單依規定移送所轄監理機關裁罰，若
        員警尚未查閱駕駛人身份，而駕駛人駕車離去，員警可
        依違反道路交通安全統一裁罰標準及處理細則第十九條
        逕行傳喚，並依其相關規定辦理。員警攔停稽查時，員
        警當場應向公路監理機關查證駕駛人是否有適當駕駛執
        照，再依查證結果作適法之處理，不得逕行認定其為『
        無照駕駛』，當場無法查證者，得依駕駛人之陳述填記
        違規事實，並於舉發單記載當場無法查證及依道路交通
        管理處罰條例第二十五條規定禁止其繼續駕駛，並將該
        舉發單依規定送監理機關。次若查明該駕駛人並非無照
        駕駛係未帶駕照時，員警應依道路交通管理處罰條例第
        二十五條第一項第三款駕駛車輛未隨身攜帶駕駛執照者
        舉發」，此有臺北縣警察局海山分局九十一年六月十二
        日海警交裁字第０九一００一三八００號函暨附件附卷
        可稽（見原審卷第一一四頁至第一一八頁）。
    ２、證人即案發時被告之主管，臺北縣政府警察局板橋分局
        江翠派出所主管廖天助於原審證稱：如已在告發單上記
        載查扣牌照，並交由違規者簽收，但實際上並未查扣牌
        照，以後裁決之後，當事人一定會有異議，警員要先做
        書面報告說明沒扣到牌的原因，在當事人於監理所提異
        議時，監理所會將異議的情形送到派出所，要我們說明
        ，我們派出所會答覆，裁決所會依答覆的內容做決定，
        未扣牌不會構成補件的原因，六月三日當天，沒有接到
        戊○○報告執行路檢時，有未帶駕照、未扣到牌照此事
        ，；在任職於警界期間，沒有發生警員到當事人家裡要
        求拿查扣牌照事情等語（見原審九十一年七月三十一日
        訊問筆錄）。
  　３、證人即臺北縣政府警察局海山分局警員林長毅於原審結
        證稱：如果在舉發違規通知書上的代保管物件欄上已記
        載扣牌的話，但實際上並未查扣牌照，員警回到所裡，
        只須要將代保管物件欄位劃記塗銷，改寫為未扣，蓋上
        職名章即可。又稱：警員如在現場曾經制止違規人離開
        現場時，回到所裡可逕行依照違反道路交通管理事件統
        一裁罰標準處理事件第二十三條第一項第四款的規定，
        依道路交通處罰條例第六十條第一項逕行舉發，照規定
        無照駕駛要扣件，但是代保管物件欄寫未扣或者是劃記
        塗改成未扣，送件到監理單位後，監理單位會退回來，
        我們會請派出所寫未扣件的原因，但我們不會請警員到
        當事人家；我任職期間，沒有看過警員到當事人家，請
        當事人交出牌情形，如未扣到牌，行政上不會處分等語
        （見原審九十一年七月三十一日訊問筆錄）。
 　 ４、依上所述，被告以丙○○「未領有駕駛執照駕車」為由
        當場舉發，縱然丙○○於接受舉發通知單後為免機車牌
        照遭扣留而乘機逃逸，致被告未能當場扣留其車輛牌照
        。被告仍可於事後通知丙○○到案說明，或在舉發通知
        單上註記，亦可逕依行政程序送裁決所；並無前往丙○○住處查明丙○○是否領有駕駛執照之必要。況被告亦
        可藉由警員之查詢系統查明該違規人丙○○騎乘之機車
        為何人所有，進而依相關法令處理本案之違規。其於深
        夜時分前往被害人丁○○住處，不僅與規定不符，更無
        必要；被告進而將舉發通知單撕毀更大違常情。因之，
        證人即被告當時之主管陳富雄雖於原審證述：告發單上
        有寫扣牌，如果實際上沒有扣到牌照，警員也不能更改
        內容，但舉發單送到分局，分局會以沒有扣到牌照退回
        來，而派出所會要警員儘量連絡違規人並將牌照查扣，
        如牌照實在無法追回時，會要求警員寫報告云云（見原
        審九十一年七月一日訊問筆錄）。然該等證詞與廖天助
        、林長毅證述之內容不同。且本件舉發通知單並未依規
        定於舉發之次日送裁決室，業經海山分局以前開函文查
        覆原審法院（見原審卷第一一五頁）。自不能以陳富雄
        之證述作為有利被告之認定。
    ５、末查，有關員警舉發「無照駕駛」事件，無故未依規定
        代保管證照是否受行政處分一節，內政部警政署覆稱：
        員警舉發「道路交通管理處罰條例」第二十一條「未領
        有駕駛執照駕車者」（無照駕駛），應依「違反道路交
        通管理事件統一裁罰基準及處理細則」第十九條規定，
        「當場禁止其駕駛並暫代保管其車輛之行車執照或號牌
        」，倘「無故」未暫代保管行車執照或號牌，依該署九
        十一年十月十八日函訂九十二年元月一日實施「警察機
        關舉發及處理違反道路交通管理事件考核獎懲規定」
        五、（五）規定，每件註記劣蹟三次；又稱：駕駛人於
        經攔檢後，未經執行員警允准，擅自駕車逃逸，致無法
        代保管行車執照或號牌，已違反「道路交通管理處罰條
        例」第六十條「拒絕停車接受稽查而逃逸」之規定，已
        無法執行代保管行車執照或號牌，自無受行政處分之理
        由等語，有警政署九十二年四月十四日警署交字第０九
        二００四一八一六號函可按（見本院上訴卷第五十之一
        頁、第五十之二頁）。依本案情形，係丙○○未經允准
        趁隙騎車離開，並非被告「無故」不執行暫代保管號牌
        之規定，被告當無受行政處分之理由。被告辯稱：因擔
        心未查扣丙○○機車號牌會被處分，始於深夜前去告發
        人家中云云，亦不足採。應特別說明者，道路交通管理
        處罰條例第六十條第一項規定「拒絕停車接受稽查而逃
        逸」之違規責任，須駕駛人拒絕停車接受稽查而逃逸，
        始足當之，依上所述，丙○○已停車接受稽查，且簽收
        舉發通知單，並無拒絕停車接受稽查情事。再者，丙○○實係駕駛車輛未隨身攜帶駕駛執照，並非未領有駕駛
        執照駕車；而員警攔停稽查時，員警當場應向公路監理
        機關查證駕駛人是否有適當駕駛執照，再依查證結果作
        適法之處理，不得逕行認定其為「無照駕駛」，亦有台
        北縣政府警察局海山分局之復函可稽（見原審卷一第一
        一四頁）。換言之，丙○○並非「無照駕駛」，應不發
        生依道路交通管理處罰條例第二十一條第一項第一款「
        扣留其車輛牌照」之問題，從而丙○○於被告命其前往
        機車行拆卸機車牌照時，趁機離開（見偵字第九九三二
        號卷第十三頁），即不得謂為「拒絕停車接受稽查而逃
        逸」，而依道路交通管理處罰條例第六十條第一項處罰
        。
  （六）被告索賄進而收受一千元，與其違背職務之行為有對價
        關係：依丁○○、甲○之上開證述，足見被告係暗示丁○○付錢，作為擺平丙○○違規事件之代價；而丁○○
        係基於免兒子再受罰之緣故，而交付被告一千元。對照
        被告撕毀本案之舉發通知單於先，其後並向丁○○表示
        要以駕駛車輛未攜帶駕駛執照為由另行開立罰單，進而
        索賄，足見被告有法外處理之意圖。且被告於取得上開
        一千元後，即違背職務未依道路交通管理處罰條例第二
        十五條第三款之規定，舉發丙○○駕駛車輛未隨身攜帶
        駕駛執照之違規行為。益足見被告索賄、收受一千元，
        與其違背職務之行為有對價關係。綜上所述，本案事證
        已甚明確。被告前開所辯，核屬圖卸之詞，不足採信。
        被告犯行，可以認定，被告其餘辯解及其餘有利被告之
        證據，因不影響於本判決之結果，無逐一論列之必要，
        併此敘明。
  三、論罪科刑：
  （一）被告於本案行為時具警察身分，依警察法第九條第七款
        、道路交通管理處罰管理條例第七條規定，得行使有關
        警察業務之交通事項及道路交通管理之稽查、違規紀錄
        之職權，自係依法令從事於公務之人員。被告於丙○○
        收受舉發通知單之收執聯後，未待被告扣留機車牌照即
        乘機離去後，認為有機可乘，於深夜赴丙○○人家中，
        將其職務上掌管之舉發通知單三紙撕毀，並乘機索賄；
        丁○○為免丙○○受罰而交付一千元予被告，被告收受
        後即違背職務未依道路交通管理處罰條例第二十五條第
        三款之規定，舉發丙○○駕駛車輛未隨身攜帶駕駛執照
        之違規責任，核被告所為，係犯刑法第一百三十八條毀
        損公務上掌管之文書罪及貪污治罪條例第四條第一項第
        五款之對於違背職務之行為收受賄賂罪。被告索賄之初
        ，要求賄賂（金錢）之數額不一，亦曾要求吃一餐飯之
        不正利益，惟被告最終收受賄賂一千元，應僅論以收受
        賄賂一罪。
  （二）被告撕毀本案之舉發通知，意在表示其可做法外之處理
        ，顯係作為其索賄、收賄之手段，被告所犯上開兩罪間
        有方法結果之牽連關係，應從較重之對於違背職務之行
　　　  為收受賄賂罪論處。
  （三）被告索得之金錢僅一千元，在五萬元以下，核其此部分
        之犯罪情節，尚屬輕微，應依貪污治罪條例第十二條第
        一項規定，減輕其刑。又被告擔任警察，工作、收入均
        稱穩定，原可廉潔自持，安定生活，僅因法紀觀念薄弱
        及一時之貪念而罹本案重刑，其並已因本案去職而付出
        重大之代價，在客觀上足以引起一般之同情，犯罪之情
        狀可以憫恕，若處以最低度刑，猶嫌過重，爰依刑法第
        五十九條之規定，酌量減輕其刑，並遞減之。
  （四）審酌被告身為警務人員，不知奉公守法為民表率，竟因
        一時貪念而自毀前程，其本案所為，情節雖非嚴重，所
        得亦屬輕微，然違背職務收受賄賂，仍有害警察形象，
        且事後矢口否認犯行，未有悔意，態度不佳等一切情狀
        ，量處如主文第二項所示之刑，並宣告褫奪公權三年。
        被告犯罪所得之一千元，係對於違背職務行為收受之賄
        款，應依貪污治罪條例第十條第一項、第二項之規定，
        宣告追繳沒收，如全部或一部無法追繳時，以其財產抵
        償之。
  四、原判決應撤銷之理由：原審法院以被告罪證明確，並據以
      論罪科刑，固非無見。惟查：
  （一）被告係暗示丁○○付錢，以作為擺平丙○○違規之代價
        ；丁○○則係為免兒子受罰而交付金錢；而被告於取得
        上開一千元後，即違背職務未依法舉發，足見被告索賄
        、受賄，與其違背職務之行為有對價關係。原判決認被
        告係犯貪污治罪條例第四條第一項第二款藉端勒索財物
        罪，應有誤會。
  （二）又丙○○並無道路交通管理處罰條例第六十條第一項所
        定拒絕停車接受稽查而逃逸之情形，已如前述，公訴人
        亦未認為被告未為此部分之舉發係違背職務。原審判決
        以被告有未為此部分舉發之違背職務之行為，亦有誤會
        。
  （三）被告上訴否認犯罪，指摘原判決不當，雖無理由，惟原
        判決既有上開可議之處，即屬無可維持，應由本院予以
        撤銷改判。
據上論斷，應依刑事訴訟法第三百六十九條第一項前段、第三百
六十四條、第二百九十九條第一　項前段。貪污治罪條例第二條
、第四條第一項第五款、第十條第一項、第二項、第十二條第一
項、第十七條。刑法第十一條前段、第一百三十八條、第五十五
條、第五十九條、第三十七條第二項、第三項。
本案經檢察官侯千姬到庭執行職務。
中　　華　　民　　國　　94　　年　　11　　月　　8 　　日
                  刑事第十七庭審判長法　官　鄭文肅
                                    法　官　蘇隆惠
                                    法　官　林瑞斌
以上正本證明與原本無異。
如不服本判決，應於收受送達後十日內向本院提出上訴書狀，其
未敘述上訴之理由者並得於提起上訴後十日內向本院補提理由書
（均須按他造當事人之人數附繕本）。
                                  　書記官　陳思云
中　　華　　民　　國　　94　　年　　11　　月　　8 　　日
附錄：本案論罪科刑法條全文
貪污治罪條例第四條：
有左列行為之一者，處無期徒刑或十年以上有期徒刑，得併科新
台幣一億元以下罰金：
一、竊取或侵占公用或公有器材、財物者。
二、藉勢或藉端勒索、勒徵、強占或強募財物者。
三、建築或經辦公用工程，或購辦公用器材、物品，浮報價額數
    量，收取回扣或有其他舞弊情事者。
四、以公用運輸工具裝運違禁物品或漏稅物品者。
五、對於違背職務之行為，要求期約或收受賄賂或其他不正利益
    者。前項第一款至第四款之未遂犯罰之。
貪污治罪條例第十條：
犯第四條至第六條之罪者，其所得財物，應予追繳，並依其情節
分別沒收或發還害人。
前項財物之全部或一部無法追繳時，應追徵其價額，或以其財產
抵償之。為保全前二項財物之追繳、價額之追徵或財產之抵償，
必要時得酌量扣押其財產。貪污治罪條例第十七條：
犯本條例之罪，宣告有期徒刑以上之刑者，並宣告褫奪公權。
中華民國刑法第一百三十八條
毀棄、損壞或隱匿公務員職務上掌管或委託第三人掌管之文書、
圖畫、物品，或致令不堪用者，處五年以下有期徒刑。
附件：丁○○住家現場對話錄音譯文（即偵查卷第十八頁、十九
      頁）
戊○○：我跟你說真的，這樣就對啦！（台語）
丁○○：明天我到所裡（指江翠派出所），你到所裡來，看我到
        底應該怎麼做。戊○○：隨便，看你意思，對不，也不
        知道有效否（台語）。
丁○○：你看，講難聽一點，你給他（指胡立文）開無照駕駛
      ，對不對？（指是不是之意）
戊○○：對阿！
丁○○：事實上他是不是有駕照。
戊○○：有阿，有照，無帶駕駛有效否？（台語）丁○○：對，
        他未帶，你開無照駕駛，他是不是會"肚爛"（台語指不
        爽之意）。
戊○○：好，叫，叫，叫他過來（台語）。
丁○○：是不是，現在這種狀況已經不適合講了。
戊○○：不適合（國語），那是尊重你，尊重誰人阿（台語）。
丁○○：對，所以阿．．．
戊○○：幹你娘（台語）。
丁○○：拜託! 不適合。
戊○○：尊重你你甘不知（台語）
丁○○：我怎會不知（台語）。
戊○○：啥（台語）
丁○○：我當然瞭解，但是你是不是要給我到底，還是從中間就
        抽出來。
  　　  （蕭與胡繼續交談，內容不清楚）
  　　  （約有八分鐘左右雙方不交談，五、六分時有出現嗶嗶
        之聲音）
甲　○：蕭先生，你甘脆講明，你要怎麼處理，現在時間很晚了
        ，我們未帶，那個；無照駕駛，我們拿著駕照到監理所
        賠錢，也不用給那麼多。
戊○○：．．．（談話內容不清楚）。
甲　○：？現在你要怎麼處理，你講清楚！
戊○○：．．．（談話內容不清楚）
甲　○：現在很晚了，我們不方便接客，有什麼問題，明天我們
        去警察局講；你這 樣是擾民！
戊○○：．．．（談話內容不清楚）。
甲　○：現在是晚上一點多鐘了，我們要休息，我們明天還要上
        班，那你既然在這邊解決不了，那我們明天去警察局辦
        嘛，好不好？
戊○○：隨便你。
甲　○：從十一點多來到現在，事情還不能搞定，那今天有什麼
        不滿你講清楚，我 們看用什麼方法解決。
戊○○：嫂子歹勢．．．（談話內容不清楚）
甲　○：你要一直這樣耗著下去是不是，打電話給林瑞明叫報社
        的人來嘛！丁○○：國勇，你還耗下去啊，你還耗下去
        嗎？
戊○○：．．．（談話內容不清楚）。
丁○○：你怎麼一點台階多不給我下？
甲　○：你要怎樣解決，還是你要叫你的同事來這邊處理，因為
        你現在喝醉了，還是要叫你同事來處理，我就馬上打電
        話叫他們現在來處理好不好？
戊○○：．．．（談話內容不清楚）。
甲　○：你這樣要耗多久啊，我不相信沒有天理了。
戊○○：妳講這樣對嗎，你跟你老婆講一下。
丁○○：你真的一點彈性都沒給，真的。
戊○○．．．（談話內容不清楚）。
丁○○：國勇你真的一點台階多不給我，我跟你講。
戊○○：．．你們夫妻要有所準備．．．檢察官伊判決．．．（
        談話內容不清楚）。
甲　○：我們又沒有犯法。
戊○○：．．．（談話內容不清楚）。
甲　○：他現在喝酒不能．．．你就同事把他約，我們要睡覺了
        。
戊○○：．．．（談話內容不清楚）。
甲　○：我記住你的名字喔，戊○○喔。
戊○○：．．．（談話內容不清楚）。
丁○○：好了，不要講了，我們自己孩子不對，我們自己教。
甲　○：對阿！那你罰單照開，我們照罰嘛。
丁○○：對，我有意思，自己小孩不對自己教，你不用這樣子，
        你來告訴我們這個狀況就好了。
甲　○：從十一點多講到現在也差不多了，我們也瞭解了。
戊○○：．．．這樣你們知道意思嗎（台語）。
丁○○：你再講下去，你再講下去的話你太失禮了，你太失禮了
        ，我跟你講，今天是你拿公權力來恐嚇我是不是？
甲　○：你這是比什麼？
丁○○：你這是看不起我，還是在說我不夠看！
甲　○：錢拿得不夠多是不是，我們也是賺人家薪水，那有那麼
        多錢給你，我們要照罰單罰也沒有那麼多錢啊！你這樣
        是勒索咧！
甲　○：你說你還要這樣耗嗎？都不能解決是不是？
　      （約過了四、五分鐘電話響，即結束了）
